臺灣高等法院民事判決　　　　　　　　　　　　　　　九十三年度上字第四五二號
　　上　訴　人　臺北市政府
　　法定代理人　馬英九
　　訴訟代理人　劉志鵬律師
　　複　代理人　吳世宗律師
　　訴訟代理人　李元德律師
　　被　上訴人　甲○○
　　訴訟代理人　楊金順律師
　　複　代理人　游朝義律師
右當事人間回復原狀等事件，上訴人對於中華民國九十三年二月二十七日臺灣臺北地
方法院九十二年度重訴字第一二五四號第一審判決提起上訴，本院於九十三年十月五
日言詞辯論終結，判決如下：
    主      文
原判決除確定部分外廢棄。
右廢棄部分，被上訴人在第一審之訴及假執行之聲請均駁回。
第一審（除確定部分外）、第二審訴訟費用由被上訴人負擔。
    事實及理由
一被上訴人起訴主張被上訴人所有坐落臺北市○○區○○段一小段四四八之二地號之
  土地（下簡稱系爭土地），上訴人未予徵收且未經被上訴人同意逕行占用系爭土地
  ，並以如原判決附圖所示甲部分供作辛亥路五段道路用地，乙部分搭蓋機房、丙部
  分闢為隧道上水溝及走道、丁部分開挖成懷恩隧道，致被上訴人無法使用系爭土地
  ，雖經屢次催請上訴人徵收或價購，均無結果等情，為此依民法第七百六十七條前
  段、第一百七十九條及第一百八十四條第一項規定為本件之請求，聲明：
  (一)上訴人應將系爭土地上如原判決附圖所示甲部分之道路、乙部分之機房、丙部分
    之隧道上水溝及走道、丁部分之隧道內道路拆除，並返還土地予被上訴人。
  (二)上訴人應給付被上訴人新臺幣（下同）二千二百六十五萬四千八百元，及自起訴
    狀繕本送達翌日起至清償日止，按週年利率百分之五計算之利息。
  (三)願供擔保，請准宣告假執行。
  上訴人則以：系爭土地經指定為都市計劃之公共設施保留地，被上訴人關於系爭土
  地之權利即受有限制，不得主張所有物返還請求權，且系爭土地上經施築道路、隧
  道、機房及隧道上方之水溝及走道後，已成立公用地役關係，而既成道路依內政部
  八十五年一月二十八日台內地字第八一一三五三號函釋，如因公眾通行之需要，得
  為必要之改善及維護，上訴人依公共設施目的使用系爭土地，並非無權占有，亦難
  謂無法律上之原因，況系爭土地供公眾通行，其受益者為通行之社會大眾，非上訴
  人，被上訴人未證明原有依公共設施保留地之限使用該土地之計劃，未受有損害。
  逕依民法第一百七十九條規定請求上訴人給付相當於租金之不當得利，並無理由。
  縱構成不當得利，被上訴人以公告現值為計算基準，亦於法不合，且超過五年部分
  之請求，亦已罹於時效消滅；另上訴人係依都市計畫法使用系爭土地，非不法侵害
  被上訴人之所有權，被上訴人縱受有損害，亦應循國家賠償法所規定之程序為之，
  且被上訴人之其請求權亦已罹於時效消滅等語資為抗辯。
二本件原審就被上訴人之請求，判命上訴人給付一百七十七萬六千八百四十元，及自
  九十二年七月二十二日起至清償日止，按週年利率百分之五計算之利息，駁回被上
  訴人其餘之請求，被上訴人就其敗訴部分未據提起上訴而告確定，上訴人就其敗訴
  部分全部不服提起上訴，聲明：
  (一)原判決不利於上訴人部分廢棄。
  (二)右廢棄部分，被上訴人於第一審之訴駁回。
  被上訴人聲明：上訴駁回。另被上訴人雖於九十三年八月三日為訴之追加（擴張）
  （本院卷第七十四頁），嗣撤回該追加（擴張）部分（本院卷第九十六頁、第一一
  ○頁）。
三被上訴人主張上訴人占用被上訴人所有之系爭土地，於系爭土地上甲部分供作辛亥
  路五段道路用地，乙部分搭蓋機房、丙部分闢為隧道上水溝及走道、丁部分開挖成
  懷恩隧道，致被上訴人無法使用系爭土地等事實，固據被上訴人提出土地登記簿謄
  本、八十九年十一月七日臺北市政府工務局新建工程處函影本、照片七紙影本、陳
  情書影本等件為證（原審卷第十頁至第十八頁），並經原審履勘現場製有勘驗圖，
  並囑託臺北市古亭地政事務所派員測量明確，製有土地複丈成果圖乙份在卷可稽（
  原審卷第四十五頁至第四十九頁、第五十二頁至第五十三頁），復為上訴人所不爭
  ，上開事實堪信為真實。至被上訴人請求上訴人給付相當於租金之不當得利或損害
  金一百七十七萬六千八百四十元及遲延利息，則為上訴人所否認，並以前詞置辯。
  又本件被上訴人於原審敗訴部分因未提起上訴而告確定，是本件本院所應審酌者，
  僅為原判決判命上訴人給付一百七十七萬六千八百四十元及遲延利息部分是否有理
  由，茲分述之：
  (一)系爭土地上已成立公用地役關係：
    1.按「公用地役關係乃私有土地而具有公用物性質之法律關係，與民法上地役權
      觀念有間，久為我國法制所承認；既成道路成立公用地役關係，首須為不特定
      之公眾通行所必要，而非僅為通行之便利或省時；其次，於公眾通行之初，土
      地所有權人並無阻止之情事；其三，須經歷之年代久遠而未曾中斷。所謂年代
      久遠雖不必限定其期間，但仍應以時日長久，一般人無復記其確實之起始，僅
      能知其梗概為必要」，業經司法院大法官會議釋字第四○○號解釋之解釋理由
      書解釋在案。
    2.既成道路之土地，究須經公眾通行達若干年代，始足取得公用地役關係，司法
      院釋字第四○○號解釋理由僅謂「應以時日久遠」，而未指明確切年代。於此
      ，即應類推適用民法第七百七十二條、第七百六十九條及第七百七十條規定，
      再參酌改制前行政法院六十一年度判字第四三五號判例意旨「原告所有土地，
      在二十餘年前，即已成為農路，供公眾通行，自應認為已因時效完成而有公用
      地役關係之存在，則該農路之土地，即已成為他有公物中之公共用物。原告雖
      有其所有權，但其所有權之行使，應受限制，不得違反供公眾通行之目的。」
      、四十五年度判字第八號判例意旨「本件土地成為道路供公眾通行，既已歷數
      十年之久，自應認為已因時效完成而有公用地役關係之存在。此項道路之土地
      ，即已成為他有公物中之公共用物。原告雖仍有其所有權，但其所有權之行使
      應受限制，不得違反供公眾通行之目的。」為認定公用地役關係取得時效之年
      限。
    3.本件上訴人於六十六年間於系爭土地上闢建辛亥路五段及懷恩隧道等設施，業
      經被上訴人援引臺北市政府工務局新建工程處函所陳明，並有臺北市政府工務
      局新建工程處八十九年十一月七日北市工新配字第八九六二四四一一○○○號
      函影本在卷可稽（見原審卷第十二頁、第六十三頁），是被上訴人所有系爭土
      地如附圖甲部分所示辛亥路五段道路用地、及丁部分所示懷恩隧道用地，業已
      和平繼續供公眾通行逾二十年，揆諸上開大法官會議解釋及行政法院判例意旨
      ，應認已有公用地役關係存在。又按道路之排水溝渠、護欄、涵洞、緣石、欄
      路石、擋土牆、路燈及屬於道路上之各項標誌、號誌、設備等，為市區道路附
      屬工程，市區道路條例第三條第二款定有明文。上訴人於系爭土地上興建之機
      房、隧道上方之水溝及走道，雖非懷恩隧道之主體建築，惟依上開條文規定，
      應屬輔助懷恩隧道供公眾通行功能目的之道路附屬工程，且其係為隧道排水及
      照明等需求而設置，一旦拆除系爭隧道上方因無法排水，恐有土石崩塌致懷恩
      隧道無法通行使用之危險，應認與懷恩隧道之使用上有不可或缺相互依存之關
      係，其既已和平繼續供輔助懷恩隧道供公眾通行之用逾二十年，亦應已有公用
      地役關係存在。系爭土地供作道路、隧道、機房、隧道上之水溝及走道等既已
      逾二十年，被上訴人以系爭土地供作公眾通行之用之時日未久，不成立公用地
      役關係云云，並無可取。
    4.被上訴人雖又主張系爭土地係經上訴人闢為隧道、道路之後，始供公眾通行使
      用，而非供公眾通行使用後始闢為隧道、道路，主張應不成立公用地役關係云
      云。查系爭土地於上訴人修築道路、隧道、機房等設備前，固非自始即供不特
      定之公眾通行使用，惟所有既成道路之土地均非自始即以供公眾通行使用之目
      的而存在，而皆有其作為公眾通行使用之起始時點，故土地是否成立供公眾通
      行使用之公用地役關係，應係以其有無作為供公眾通行使用之狀態，供公眾通
      行使用時間之久暫，及供通行之初土地所有權人有無阻止，為判斷標準，而非
      以修築道路前即已供公眾通行為必要，本件系爭土地上存在上開道路、懷恩隧
      道供公眾通事使用，及機房、隧道上方之水溝及走道等輔助懷恩隧道供公眾通
      行功能目的之道路附屬工程供公眾通行使用均已逾二十年，已具有公用物性質
      ，且於修築及通行之初，土地所有權人即原告等亦均未阻止，或為反對之表示
      ，自應已有公用地役關係存在。被上訴人以其修築道路之前非供公眾使用，主
      張不成立公用地役關係，應無足取。
    5.被上訴人再主張主張上訴人於系爭土地修築道路、隧道等僅為公眾通行之便利
      ，而非有供公眾通行所必要，不成立公用地役關係云云。惟有無通行之必要本
      為相對之概念，只要未經此通行須多耗費相當之時間繞行相當之距離，造成不
      便，即屬之。非謂不問繞行之距離及需用時間之長短如何，只要繞行他處可得
      到達，即為無通行之必要，否則不論間隔高山大澤，至多繞行全島，亦非不得
      繞行而至，則幾無何處有供通行之必要。經查本件系爭土地上之辛亥路五段、
      懷恩隧道等為連結臺北市○○路○段與六段之道路，由臺北市○○路○段要至
      辛亥路六段地區，若不通行位於系爭土地之辛亥路五段及懷恩隧道，則須向西
      繞行興隆路三段、四段及木柵路一段，或向東繞行興隆路二段、景興路、木柵
      路一段，有臺北市○○區街道圖影本在卷足憑（見原審卷第二○八頁），其路
      程相當長，耗時亦久，應認本件有通行系爭土地上之辛亥路五段、懷恩隧道之
      必要。被上訴人主張系爭土地無供公眾通行之必要，亦無可取。
  (二)被上訴人不得請求相當於租金之不當得利或損害：
    1.本件系爭土地已形成公用地役關係，有如前述。另依司法院大法官會議釋字第
      四○○號解釋：「公用地役關係乃私有土地而具有公共用物性質之法律關係，
      與民法上地役權之概念有間，久為我國法制所承認（參照本院釋字第二五五號
      解釋、行政法院四十五年判字第八號及六十一年判字第四三五號判例）。既成
      道路成立公用地役關係，首須為不特定之公眾通行所必要，而非僅為通行之便
      利或省時；其次，於公眾通行之初，土地所有權人並無阻止之情事；其三，須
      經歷之年代久遠而未曾中斷，所謂年代久遠雖不必限定其期間，但仍應以時日
      長久，一般人無復記憶其確實之起始，僅能知其梗概（例如始於日據時期、八
      七水災等）為必要。至於依建築法規及民法等之規定，提供土地作為公眾通行
      之道路，與因時效而形成之既成道路不同，非本件解釋所指之公用地役關係，
      乃屬當然」。有關形成公用地役關係之要件，自應以此三要件為判斷標準，本
      件經原審、本院據上規定、說明認定「是被上訴人所有系爭土地如附圖甲部分
      所示辛亥路五段道路用地、及丁部分所示懷恩隧道用地，業已和平繼續供公眾
      通行逾二十年，應認已有公用地役關係存在。：：上訴人於系爭土地上興建之
      機房、隧道上方之水溝及走道應認與懷恩隧道之使用上有不可或缺相互依存之
      關係，其既已和平繼續供輔助懷恩隧道供公眾通行之用逾二十年，亦應已有公
      用地役關係存在。」，亦如前述。
    2.而系爭土地自六十六年間闢建臺北市○○路○段及懷恩隧道等設施，為不特定
      之公眾通行所必要，非僅為通行之便利或省時；辛亥路五段、懷恩隧道等設施
      為臺北市政府公開進行之公共工程，歷經多年完成之事實，為眾所週知之事實
      ，被上訴人自不能諉為不知，其既知自己之土地已為臺北市政府使用而未為阻
      止，則依司法院大法官會議釋字第四○○號之解釋，系爭土地已形成公用地役
      關係。被上訴人對系爭土地既已無法自由使用收益，形成因公益而特別犧牲其
      財產上之利益，依同一解釋，上訴人自應依法律之規定辦理徵收，給予補償，
      不得僅因既成道路有公用地役關係而以命令規定繼續使用，毋庸同時徵收補償
      ，而與平等原則相違。惟何時徵收﹖補償額若干﹖乃行政爭訟問題，非本件民
      事訴訟所應審究之範圍。系爭土地既已形成公用地役關係，而為公眾通行使用
      ，上訴人即非無法律上之原因占有系爭土地，自不構成不當得利。從而，被上
      訴人本於不當得利之法律關係，請求上訴人給付相當於租金之不當得利一百七
      十七萬六千八百四十元，及自九十二年七月二十二日起至清償日止，按週年利
      率百分之五計算之利息，自屬無據，應予駁回。
    3.被上訴人另依民法第一百八十四條第一項之規定請求上訴人給付相當於租金之
      損害云云，按「因故意或過失，不法侵害他人之權利者，負損害賠償責任。故
      意以背於善良風俗之方法，加損害於他人者亦同。」民法第一百八十四條第一
      項定有明文。查系爭土地既已形成公用地役關係，而為公眾通行使用，上訴人
      即非無法律上之原因占有系爭土地，已如前述。上訴人占有使用系爭土地，非
      無法律上之原因，換言之，上訴人係基於公用地役關係使用系爭土地，非不法
      侵害被上訴人之土地所有權，核與民法第一百八十四條第一項前段「因故意或
      過失，不法侵害他人之權利者，負損害賠償責任。」之規定不符，上訴人自亦
      不構成侵權行為。再系爭土地自六十六年間闢建臺北市○○路○段及懷恩隧道
      等設施，為不特定之公眾通行所必要，非僅為通行之便利或省時；辛亥路五段
      、懷恩隧道等設施為臺北市政府公開進行之公共工程，歷經多年完成之事實，
      亦如前述，則上訴人使用系爭土地供臺北市○○路○段及懷恩隧道等設施之用
      ，亦非故意以背於善良風俗之方法，加損害於被上訴人，與同條項後段「故意
      以背於善良風俗之方法，加損害於他人者亦同。」之規定，仍不相當，被上訴
      人依民法第一百八十四條第一項之規定請求上訴人給付相當於租金之損害，仍
      屬無據。
四綜上所述，被上訴人依不當得利、民法第一百八十四條第一項之規定，請求上訴人
  給付一百七十七萬六千八百四十元，及自九十二年七月二十二日起至清償日止，按
  週年利率百分之五計算之利息，於法無據，不應准許，被上訴人此部分之請求，既
  經敗訴判決，其假執行之聲請亦失所依據，應併予駁回。原審判命上訴人給付上開
  本金利息，尚有未洽，上訴意旨指摘此部分原判決不當，求予廢棄改判，為有理由
  ，應由本院予以廢棄，改判如主文第二項所示。
五本件因事證已臻明確，兩造其餘攻擊、防禦方法及所為之立證，與判決之結果不生
  若何影響，無庸再逐一予以論究，合併敘明。
據上論結，本件上訴為有理由，依民事訴訟法第四百五十條、第七十八條判決如主文
。
中　　　華　　　民　　　國　　九十三　　年　　　十　　　月　　 十九 　　日
                              民事第一庭
                                  審判長法  官  尤  豐  彥
                                        法  官  陳  金  圍
                                        法  官  湯  美  玉
正本係照原本作成。
被上訴人如不服本判決，應於收受送達後二十日內向本院提出上訴書狀，其未表明上
訴理由者，應於提出上訴後二十日內向本院補提理由書狀（均須按他造當事人之人數
附繕本）上訴時應提出委任律師或具有律師資格之人之委任狀；委任有律師資格者，
另應附具律師資格證書及釋明委任人與受任人有民事訴訟法第四百六十六條之一第一
項但書或第二項（詳附註）所定關係之釋明文書影本。
中　　　華　　　民　　　國　　九十三　　年　　　十　　　月　　 十九 　　日
                                        書記官  賴  淑  真
附註：
民事訴訟法第四百六十六條之一（第一項、第二項）：
對於第二審判決上訴，上訴人應委任律師為訴訟代理人。但上訴人或其他法定代理人
具有律師資格者，不在此限。
上訴人之配偶、三親等內之血親、二親等內之姻親，或上訴人為法人、中央或地方機
關時，其所屬專任人員具有律師資格並經法院認為適當者，亦得為第三審訴訟代理人
。
